臺灣高等法院高雄分院民事判決　　　　　　96年度上字第16號
上　訴　人　乙○○
訴訟代理人　蔡淑媛律師
被上訴人　　丙○○
訴訟代理人　林春華律師
上列當事人間請求返還價金事件，上訴人對於民國95年12月14日
臺灣高雄地方法院95年度訴字第2784號第一審判決提起上訴，本
院於96年5 月8 日言詞辯論終結，判決如下：
    主  文
上訴駁回。
第二審訴訟費用由上訴人負擔。
    事實及理由
一、上訴人主張：上訴人於民國94年11月29日向被上訴人購買被
    上訴人所有坐落高雄縣旗山鎮○○○段272 之19、272 之43
    地號土地（下稱系爭土地），及其土地上木造二層樓房別墅
    （下稱系爭建物），價金為新臺幣（下同）260 萬元，並簽
    訂不動產買賣契約書。上訴人並於94年12月15日付清買賣價
    金。被上訴人於94年12月13日移轉系爭土地所有權為上訴人
    所有，但就系爭建物卻遲未辦理建物所有權之移轉登記。嗣
    後上訴人始知系爭土地及建物係被上訴人向法院拍賣標得，
    而該拍賣公告上即載明系爭建物不在拍賣範圍內，拍定後不
    點交等情。被上訴人刻意隱瞞其未取得系爭建物所有權及系
    爭建物不在拍賣範圍，亦不點交之事實，顯係以詐術欺瞞，
    致上訴人陷於錯誤而與之訂立系爭買賣契約，上訴人已於95
    年6 月27日以存證信函通知被上訴人撤銷系爭買賣契約之意
    思表示。又系爭建物於95年5 月4 日因發生火災而燒毀，被
    上訴人就系爭建物之給付係給付不能，上訴人亦得以本訴狀
    繕本之送達，作為解除系爭買賣契約之意思表示。系爭買賣
    契約既經上訴人撤銷或解除而不存在，被上訴人自應負返還
    系爭買賣契約價金之責。依民法第113 條、第259 條、第
    179 條之規定，求為命被上訴人應給付上訴人260 萬元，及
    自起訴狀繕本送達之翌日即95年8 月16日起，至清償日止，
    按週年利率百分之五計算之利息判決（原審為上訴人敗訴之
    判決）。於本院聲明：(一)原判決廢棄。(二)被上訴人應給付上
    訴人260 萬元，及自95年8 月16日起，至清償日止，按週年
    利率百分之五計算之利息。
二、被上訴人則以：兩造於訂立系爭買賣契約時，被上訴人已表
    示因係購自法院之法拍不動產，系爭建物部分法院不點交，
    土地代書張俊堯亦告知上訴人因建物部分無建號標示，故無
    法將建號標示載入系爭買賣契約書內。系爭買賣之標的物為
    土地，至於系爭買賣契約書所載包含一切地上物，係指圍牆
    花草等地上物，未包括系爭建物，但因其係無人使用，被上
　  訴人已一併點交予上訴人，嗣後系爭建物失火燒毀，與被上
    訴人無關等語，資為抗辯。於本院聲明：上訴駁回。
三、兩造不爭執之事項：
  (一)兩造於94年11月29日就被上訴人所有坐落高雄縣旗山鎮○○
    ○段272 之19、272 之43地號全部及一切地上物，以價金26
    0 萬元簽訂不動產買賣契約書，上訴人並已於94年12月15日
    付清買賣價金，被上訴人亦於94年12月13日移轉登記土地所
    有權於上訴人所有。
  (二)系爭買賣契約書內載有：「其他特約事項：本宗土地買賣包
    含一切地上物。」，「不動產標示：高雄縣旗山鎮○○○段
    272-43號地目林、面積1,601 平方公尺。高雄縣旗山鎮○○
    ○段272-19號地目林、面積44平方公尺。右所有權全部」等
    文字。
  (三)系爭建物業於95年5 月14日發生火災而燒毀，上訴人於95年
    6 月27日以存證信函通知被上訴人撤銷系爭買賣契約之意思
    表示。
  (四)被上訴人拍得系爭土地之法院拍賣公告上記載系爭建物不在
    拍賣範圍，拍定後不點交。
  (五)系爭建物燒燬之前，被上訴人已將系爭建物之鑰匙交付上訴
    人，並已交付系爭土地。
四、兩造爭點：
  (一)系爭買賣標的是否包括系爭建物？
  (二)被上訴人於訂約時是否詐稱其係系爭建物之所有權人？上訴
    人以被詐欺為由，撤銷系爭買賣契約是否有理？
  (三)上訴人以被上訴人給付不能為由，解除契約是否有理由？
  (四)上訴人依民法第113 條、第259 條、第179 條之規定，請求
    被上訴人返還買賣價金，是否有理？
五、系爭買賣標的是否包括系爭建物？
  (一)上訴人主張系爭不動產買賣契約書之「其他特約事項」載明
    ：「本宗土地買賣包含一切地上物」字句，足認系爭買賣標
    的包括系爭建物。惟被上訴人否認系爭買賣標的包括系爭建
    物。經查：
  (1)系爭不動產買賣契約書之不動產標示欄記載：「一　、高雄
    縣旗山鎮○○○段272 之43號、地目－林、面積1601平方尺
    。二、高雄縣旗山鎮○○○段272 之19號、地目－林、面積
    44平方尺；右所有權全部。」等情，有兩造所不爭執之系爭
    不動產買賣契約書影本1 份在卷足稽（原審卷第9 頁、第10
    頁）。即依系爭不動產買賣契約書記載兩造買賣之不動產標
    示，詳細標示系爭土地二筆坐落之地號、地目、面積，並標
    明所有權全部，而此不動產標示欄，並未記載系爭建物。則
    參以系爭建物在未燒燬前，其建築外觀相當美觀，內部木板
    裝潢亦甚典雅，且佔地面積亦數百坪，屋外之土地上植有許
    多樹木、花草等情，有照片可稽（原審卷第11至13頁），足
    認系爭建物非一般簡陋之違章建築物可比擬，則依常理，若
    系爭買賣標的包括系爭建築物，在系爭不動產買賣契約書之
    不動產標示欄，自應載明系爭建物在內。縱因系爭建物係未
    經保存登記之建物，無建號可標示，亦可以木屋或房屋等足
    已表彰係建築物名稱或現況照片表示系爭建物，然系爭不動
    產買賣契約書之不動產標示欄僅記載系爭土地之地號、面積
    、所有權全部，無系爭建物之任何記載，顯與常理有違，則
    上訴人主張系爭買賣標的包括系爭建物，尚難採信。
  (2)又系爭買賣標的不包括系爭建物之事實，亦經證人即承辦系
    爭買賣契約書簽訂之土地代書張俊堯於原審證述明確（原審
    卷第41頁）。至於系爭不動產買賣契約書之其他特約事項雖
    記載：「本宗土地買賣包含一切地上物。」。惟證人張俊堯
    於原審詳細證述兩造訂約之經過：係上訴人要求將系爭建物
    建號一併寫入買賣契約書內，但被上訴人告知上訴人土地係
    拍賣取得，小木屋（即系爭建物）不在點交拍賣範圍內，故
    無建號資料可寫入買賣契約內。後經兩造協議只寫入土地地
    號資料，並於不動產買賣契約書內載明其他特約事項：「本
    宗土地買賣包含一切地上物。」，其意思是指土地上一切物
    品都由上訴人買受取得，被上訴人不得主張任何費用。而其
    他特約事項記載「一切地上物」，係不包括系爭建物等語（
    原審卷第41頁）。上訴人雖抗辯證人張俊堯之證言不實在云
    云。惟證人張俊堯就兩造本件訴訟之勝敗，無任何利害關係
    ，自無甘冒偽證之險，偏袒被上訴人之理，且其所證述亦與
    系爭不動產買賣契約書之不動產標示欄記載情形相符，所為
    上開證言應為可採。上訴人主張因系爭不動產買賣契約書之
    其他特約事項記載：「本宗土地買賣包含一切地上物。」，
    故系爭買賣標的包括系爭建物云云，尚難採信。
  (3)另依系爭不動產買賣契約書第2 條約定買賣總價款為260 萬
    元，除於契約成立同時由上訴人給付20萬元為定金外，其餘
    價款其中94年11月26日付支票20萬元、94年11月29日付80萬
    元、第一期款60萬元於領取土地增值稅94年12月15日以前支
    付、尾款100 萬元移轉過戶完竣即日付清。而上訴人係於94
    年12月15日付清尾款等情，有系爭不動產買賣契約書第2 條
    之記載可稽（原審卷第9 頁）。若上訴人主張系爭買賣契約
    之標的包括系爭建物為真實，則依上開約定付款方式，上訴
    人給付尾款前，系爭建物應移轉登記予上訴人，縱因系爭建
    物係未保存登記建物，無法辦理所有權移轉登記，上訴人亦
    應於被上訴人提出對系爭建物有處分、使用權源之證明文件
    後，才給付尾款100 萬元，始合常情。然上訴人卻於取得系
    爭土地所有權狀，被上訴人未提出對系爭建物有處分、使用
    權源之文件情形下，即付清全部買賣價金，完成系爭買賣契
    約之約定，足認上訴人主張系爭買賣標的包括系爭建物云云
    ，尚無足取。
  (二)上訴人又主張：被上訴人交付系爭建物之鑰匙，且上訴人函
    告知被上訴人，第三人主張係系爭建物之所有權人等事，被
    上訴人函覆將「釐清其所有權之真實性... 積極洽談中」等
    情，故系爭買賣標的包括系爭建物云云。然查：
  (1)證人即被上訴人之配偶吳萬成於原審證稱：簽約完後就將小
    木屋鑰匙交給上訴人；小木屋當時有二個老夫妻在那裡看管
    ，後來我拿一些錢給他們，他們將鑰匙交給我的，小木屋原
    來是地主蓋的，且小木屋是向法院拍賣取得，所以不清楚之
    前為何。」等語（原審卷第49頁）。又證稱：「上訴人夫妻
    當時說房屋是不是應該要寫下去，我說小木屋沒有建號門牌
    ，我只是賣土地而已，無法書寫房屋標示。」等語（原審卷
    第48、49頁）。證人吳萬成雖為被上訴人之配偶，惟其所證
    述系爭買賣標的不包括系爭建物等情，與證人即承辦代書張
    俊堯上開證述情節相符，其證言應為可採。而上訴人至現場
    查看系爭土地時，亦收受系爭建物之鑰匙，且有上訴人提出
    之系爭建物內部之照片可稽（原審卷第12頁），足認上訴人
    至系爭土地查勘時，無人占有系爭建物或主張對系爭建物有
    任何權利，被上訴人及其配偶吳萬成在已取得系爭建物鑰匙
    情形下，因出售系爭土地予上訴人，且認已無人占有系爭建
    物或主張對系爭建物，故一併將系爭建物鑰匙交付上訴人，
    尚難以被上訴人交付鑰匙之行為，遽認系爭買賣標的包括系
    爭建物。
  (2)又上訴人所主張被上訴人95年5 月17日存證信函內容尚包括
    ：「... ，當初買賣時雙方查勘上開土地時，系爭未保存登
    記已破舊不堪使用亦無人居住，係廢棄之建物」等語（本院
    卷第26、27頁），足認被上訴人係因兩造至系爭土地查勘時
    ，無人占有系爭建物或主張對系爭建物有任何權利，且認系
    爭建物應係之前土地所有權人所興建，遂函覆上訴人將「釐
    清其所有權之真實性... 積極洽談中」等情，該函之內容既
    未提及系爭買賣標的包括系爭建物等情，上訴人以此函主張
    系爭買賣標的包括系爭建物云云，尚難信為實在。
  (三)上訴人復以證人即上訴人之配偶連益議、證人甲○○、丁○
    ○、戊○○之證言，主張系爭買賣標的包括系爭建物云云。
    然查：
  (1)證人連益議於原審雖證稱系爭買賣標的包括系爭建物云云，
    但其證言與系爭不動產買賣契約書之不動產標示欄記載情形
    不符，並與證人即承辦代書張俊堯所證述情節相悖，且其係
    上訴人之配偶，所為證言顯偏頗上訴人，與事實不符，自無
    可採。
  (2)證人甲○○雖於本院稱：事後上訴人之配偶告知我，買了土
    地及房屋，並出示照片給我看等語（本院卷第51頁）。惟該
    證人亦明確證稱：因兩造簽約時，我不在場，不清楚系爭買
    賣標的是否包括系爭建物等語（本院卷第51頁）。故證人甲
    ○○所證述經由上訴人之配偶事後告知購賣土地及房屋之事
    ，既非證人甲○○親身經歷之事，其證言尚不能證明兩造訂
    約時，系爭買賣標的包括系爭建物在內。
  (3)證人丁○○於本院雖證稱：上訴人於95年間曾委託其查系爭
    建物是否可辦過戶，想委託我辦過戶，我發現系爭土地係法
    院拍賣土地，系爭建物係未保存登記之建物，拍賣時不點交
    等語，惟證人丁○○益對系爭買賣事宜並未參與（本院卷第
    49、50頁），其上開證言不足以證明系爭買賣標的包括系爭
    建物在內。
  (4)證人戊○○於本院雖證稱：其係應不詳姓名師傅之邀，查看
    系爭建物漏水情形，當時係被上訴人之配偶帶我們去看系爭
    建物等語，惟亦證稱：其不清楚兩造間買賣情形，亦不知系
    爭建物為何人所有等語（本院卷第70頁）。因此，縱被上訴
    人之配偶曾帶證人戊○○查看系爭建物，惟此亦不足以證明
    兩訂簽約時，系爭買賣標的包括系爭建物在內。
六、被上訴人於訂約時是否詐稱其係系爭建物之所有權人？上訴
    人以被詐欺為由，撤銷系爭買賣契約是否有理？經查：
    上訴人雖主張被上訴人於訂約時，詐稱其係系爭建物之所有
    權人，且刻意隱瞞其未取得系爭建物權利及系爭建物不在拍
    賣範圍，亦不點交之事實，顯係以詐術欺瞞，致上訴人陷於
    錯誤而與之訂立系爭買賣契約云云。然查，系爭買賣標的不
    包括系爭建物，已如前述，且證人張俊堯於原審證述，被上
    訴人於簽約時已告知上訴人土地係拍賣取得，系爭建物不在
    點交拍賣範圍內等情明確，堪認上訴人於簽訂系爭買賣契約
    時，已知悉系爭買賣標的不包括系爭建物，且系爭建物不在
    拍賣範圍，亦不點交之事實，被上訴人並無以詐術欺瞞致上
    訴人陷於錯誤而與之訂立系爭買賣契約之情事。上訴人以受
    詐欺為由，依民法第92條之規定，主張撤銷系爭買賣契約，
    於法尚屬無據。
七、上訴人以被上訴人給付不能為由，解除契約是否有理由？經
    查：
    上訴人主張系爭建物已於95年5 月4 日失火燒燬而滅失，被
    上訴人就系爭建物已陷於給付不能，上訴人解除系爭買賣契
    約云云。惟查，系爭買賣標的不包括系爭建物，已如前述，
    而被上訴人已交付系爭土地予上訴人，並於94年12月13日移
    轉登記系爭土地之所有權予上訴人等情，為上訴人所不爭執
    ，並有土地登記謄本可稽（25、26頁），被上訴人就系爭買
    賣契約，已給付完畢，無給付不能之情事。上訴人以系爭建
    物為給付不能，依民法第226 條、第256 條之規定，主張解
    除系爭買賣契約，自屬無據。
八、上訴人依民法第113 條、第259 條、第179 條之規定，請求
    被上訴人返還買賣價金，是否有理？經查：
  (一)上訴人主張依民法第92條、第226 條、第256 條之規定，撤
    銷或解除系爭買賣契約，均於法無據，已如前述，則系爭買
    賣契約未經撤銷或解除，仍屬有效。
  (二)系爭買賣契約既仍屬有效，上訴人主張系爭買賣契約經撤銷
    後視為自始無效，依民法第113 條之規定，請求被上訴人負
    回復原狀或損害賠償責任，請求被上訴人返還買賣價金260
    萬元，於法洵屬無據。
  (三)系爭買賣契約既仍屬有效，上訴人主張系爭買賣契約經解除
    後，依民法第259 條之規定，請求被上訴人負回復原狀之義
    務，請求被上訴人返還買賣價金260 萬元，於法無據。
  (四)系爭買賣契約既仍屬有效，被上訴人受領買賣價金260 萬元
    ，係因系爭買賣契約之法律上原因，非不當得利。上訴人主
    張被上訴人係不當得利，依民法第179 條之規定，請求被上
    訴人返還不當利益即買賣價金260 萬元，自屬無據。
九、綜上所述，上訴人主張依民法第92條、第226 條、第256 條
    之規定，分別撤銷或解除系爭買賣契約，既均無足採，其依
    民法第113 條、第259 條、第179 條之規定，請求被上訴人
    返還買賣價金260 萬元及其利息，均為無理由，不應准許。
    其假執行之聲請亦失所附麗，應併予駁回。原審為上訴人敗
    訴之判決，及駁回其假執行之聲請，並無不合。上訴意旨指
    摘原判決不當，求予廢棄改判，為無理由，應予駁回。
四、據上論結，本件上訴為無理由，依民事訴訟法第449 條第1
    項、第78條，判決如主文。
中　　華　　民　　國　　96　　年　　5 　　月　　22　　日
                            民事第一庭
                                審判長法官  黃金石
                                法      官  林健彥
                                法      官  簡色嬌
以上正本證明與原本無異。
如對本判決上訴，須於判決送達後20日內向本院提出上訴狀，其
未表明上訴理由者，應於上訴後20日內向本院提出上訴理由書（
均須按他造當事人之人數附繕本）。上訴時應提出委任律師或具
有律師資格之人之委任狀，並依附註條文規定辦理。
中　　華　　民　　國　　96　　年　　5 　　月　　22　　日
                                書  記  官  黃一秋
附註：
民事訴訟法第466 條之1 ：
對於第二審判決上訴，上訴人應委任律師為訴訟代理人，但上訴
人或其法定代理人具有律師資格者，不在此限。
上訴人之配偶、三親等內之血親、二親等內之姻親，或上訴人為
法人、中央或地方機關時，其所屬專任人員具有律師資格並經法
院認適當者，亦得為第三審訴訟代理人。
第1 項但書及第2 項情形，應於提起上訴或委任時釋明之。
